臺灣南投地方法院行政訴訟判決
110年度交字第35號
原      告  陳冠英  
訴訟代理人  陳聰智  
被      告  交通部公路總局臺中區監理所

代  表  人  楊聰賢  
訴訟代理人  陳勝芳  
上列當事人間交通裁決事件，原告不服民國110年8月3日投監四
字第65-JC0000000號、第65-JC0000000號、第65-ZGB246231號、
第65-ZGB246219號裁決，提起行政訴訟，本院判決如下：
    主      文
附表編號2所示之原處分應予撤銷。
原告其餘之訴駁回。
訴訟費用新臺幣參佰元由原告負擔四分之三，餘由被告負擔。被
告應給付原告新臺幣柒拾伍元。　　
    事實及理由
一、程序部分：
　㈠本件被告之代表人原為魏武盛，嗣變更為楊聰賢，茲據新任
    代表人楊聰賢具狀聲明承受訴訟，經核並無不符，應予准許
    。
　㈡按交通裁決事件之裁判，得不經言詞辯論為之。行政訴訟法
    第237條之7定有明文。本件係交通裁決事件，依前揭規定，
    爰不經最後言詞辯論，逕為裁判。
二、爭訟概要：
　　原告所有車牌號碼0000-00號自小客車（下稱系爭車輛）於
    民國110年4月9日於附表所示編號1至4之違規時間、違規地
    點，由民眾攝錄影像逕向南投縣政府警察局草屯分局（下稱
    草屯分局）、內政部警政署國道公路警察局第七公路警察大
    隊名間分隊（下稱名間分隊）提出檢舉，經草屯分局、名間
    分隊（下合稱舉發機關）認系爭車輛有違反道路交通管理處
    罰條例（下稱處罰條例）第42條「汽車駕駛人不依規定使用
    燈光」（即附表編號1、2之違規事實）、第33條第1項第4款
    「行使高速公路未依規定變換車道」（即附表編號3、4之違
    規事實）之行為，並填製投警交字第JC0000000號、第JC000
    0000號、國道警交字第ZGB246231號、第ZGB246219號等舉發
    違反道路交通管理事件通知單（下合稱舉發通知單），並送
    達系爭車輛所有人。嗣原告委由配偶陳聰智於110年6月4日
    向被告所屬南投監理站（下稱南投監理站）提出交通違規案
    件陳述書，經南投監理站向舉發機關函查結果，仍認違規事
    實明確，遂於110年7月6日以中監投站字第1100152126號函
    通知原告仍依章裁罰，嗣於110年8月3日分別以投監四字第6
    5-JC0000000號、第65-JC0000000號裁決書各裁處原告罰鍰
    新臺幣（下同）1,200元；以第65-ZGB246231號、第65-ZGB2
    46219號裁決書各裁處原告罰鍰3,000元，並記違規點數1點
    （下分別稱原處分1、2、3、4，合稱原處分）。原告不服原
    處分，提起行政訴訟。
三、原告起訴主張及聲明：
  ㈠主張要旨：
　⒈原告配偶駕駛系爭車輛於附表所示編號1至4之違規時間，由
    南投縣○○鎮○○路○○○道0號往北方向行駛時，因系爭車輛之後
    方向燈故障，致原告配偶駕駛系爭車道時，雖有使用方向燈
    ，然該方向燈因燈泡故障而無燈光，遂經被告以原告違反處
    罰條例第42條及第33條第1項第4款等規定。惟觀原處分內容
    ，被告係於高度密接之時間、地點，分別舉發4次，況原告
    嗣後發現系爭車輛後方方向燈燈泡故障，已於行為之翌日進
    行維修，有車輛估價單據可稽。然依行政罰法第7條第1項規
    定：「違反行政法上義務之行為非出於故意或過失者，不予
    處罰。」，原告配偶係因系爭車輛之後方向燈故障，衡酌汽
    車駕駛人當時之主觀意思，實無故意或過失「不依規定使用
    燈光」或「任意變換車道」之情事存在。且系爭車輛之前方
    向燈光有正常顯示，足以使周圍車輛預知該車之行車動向，
    對於交通安全秩序尚無危害。
　⒉參照司法院大法官釋字第503號、第604號解釋意旨及臺北高
    等行政法院109年度交上字第132號判決意旨，系爭車輛駕駛
    人雖有多數動作，然該多數動作間具有密接的時間及空間關
    係，正常的第三人以自然的觀察方式時，應可認定其整體的
    活動是一個單一的綜合行為。系爭車輛遭舉發之4次密切之
    時間、空間過程中，實難期待汽車駕駛人能於短暫之7分鐘
    內得以發現燈號故障，進而採取停駛或維修等措施，應可認
    本件4次違規行為，應可評價為單一行為，而以1次裁罰即可
    收懲治之效。因而，被告於密接之時間、地點為重複處分，
    有違「一行為不二罰原則」、「禁止雙重處罰原則」，逾越
    比例原則。系爭車輛固有變換車道未全程使用方向燈之違規
    行為，惟違規地點相距6公里以內、違規時間相隔6分鐘以內
    ，應不得連續舉發，本件實有處罰過當、過度侵害及限制人
    民權益之虞，爰提起本行政訴訟等語。
  ㈡聲明：原處分撤銷。
四、被告答辯及聲明：
  ㈠答辯要旨：
　⒈查民眾檢舉舉發，乃依處罰條例第7條之1規定，檢舉違反該
    條例之行為，經查證屬實之舉發。核與逕行舉發係依處罰條
    例第7條之2規定之舉發不同，故不受6公里或6分鐘的限制。
    系爭車輛駕駛人即原告配偶駕駛系爭車輛在變換車道之際，
    未依規定使用方向燈，已違反處罰條例第42條及第33第1項
    第4款之行為。且行政罰法第25條，其立法理由為「行為人
    所為數個違反行政法上義務之行為，若違反數個不同之規定
    ，或數行為違反同一之規定時，與前條單一行為之情形不同
    ，為貫徹個別行政法規之制裁目的，自應分別處罰，並無比
    例原則之問題。
　⒉另原告未依規定使用方向燈（或未依規定變換車道）雖非出
    於故意，但推定仍有過失。至於陳述方向燈故障部分，惟據
    道路交通安全規則第89條第1項第1款明文規定：行車前，其
    車輛方向盤、煞車、輪胎、燈光、雨刮、喇叭、照後鏡及依
    規定應裝設之行車紀錄器、載重計與轉彎、倒車警報裝置等
    須詳細檢查確實有效。是以，車輛所有人自應於行車前仔細
    檢查車輛各部燈光是否有故障，以維護自己及他人之行車安
    全；且依現今車輛之安全設備，方向燈故障，自有警示駕駛
    人之訊息，當不至於毫無所覺，而原告駕駛系爭車輛行駛於
    道路上，竟遲至翌日始於換修，自難於免責。且觀原告於當
    日下午15時13分許，行駛於國道3號北向215.8公里處時有顯
    示左後方向燈，足見系爭車輛並無方向燈燈泡故障之情，原
    告此部分主張，所附估價單，是否屬實，尚非無疑。且從攝
    錄影像顯示，系爭車輛分別於影像光碟時間2021/04/09 15
    ：06：14～19、2021/04/09 15：06：31～34、2021/04/09 15
    ：07：58～15：08：01及2021/04/09 15：08：29～31、2021/
    04/09 15：13：17～21時段，行駛前揭路段，確有數次變換
    車道未依規定使用方向燈之情形，惟不依規定使用燈光（或
    變換車道未依規定使用方向燈），其行為數之計算，係從原
    車道變換至新車道行為即已完成終了，期間未依規定顯示方
    向燈，即該當一次「一般道路變換車道未使用方向燈」之構
    成要件。系爭車輛4次遭舉發不依規定使用燈光，分屬於不
    同時間、不同路段之行為，且兩地間有經過交岔路口，亦無
    違規狀態持續之情形，更不符處罰條例第85條之1第2項，關
    於同一行為之認定標準，核屬數行為違反不同行政法上義務
    之規定，則依行政罰法第25條之規定，自應分別處罰等語。
　㈡聲明：原告之訴駁回。
五、本院之判斷：
　㈠系爭車輛分別於附表「違規時間」欄所示之時間，行駛於附
    表「違規地點」欄所示之地點，各有「汽車駕駛人不依規定
    燈光者」、「行駛高速公路未依規定變換車道」之駕駛行為
    ，有錄影光碟、舉發通知單及違規相片、違規陳述書、南投
    監理站於110年6月16日中監投站字第1100152658號函文、11
    0年7月6日中監投站字第1100152126號函文、舉發機關110年
    6月22日投草警交字第1100012727號函文、110年6月22日國
    道警七交字第1107700974號函文及原處分、送達證明書、汽
    車車籍查詢附卷可稽，且為兩造所不爭執，此部分事實堪可
    認定。
　㈡本件附表所示之處分是否符合處罰條例第85之1條第2項第1款
    之規定？　
　⒈按立法者固得以法律規定行政機關執法人員得以連續舉發及
    隨同多次處罰之遏阻作用以達成行政管制之目的，但仍須符
    合憲法第23條之比例原則及法律授權明確性原則。申言之，
    以連續舉發之方式，對違規事實繼續之違規行為，藉舉發其
    違規事實之次數，評價及計算其法律上之違規次數，並予以
    多次處罰，藉多次處罰之遏阻作用，以防制違規事實繼續發
    生，此種手段有助於目的之達成，對維護交通秩序、確保交
    通安全之目的而言，在客觀條件之限制下，更有其必要性及
    實效性。惟每次舉發既然各別構成一次違規行為，則連續舉
    發之間隔期間是否過密，以致多次處罰是否過當，仍須審酌
    是否符合憲法上之比例原則（司法院釋字第604號之解釋理
    由書參照）。又「第七條之二之逕行舉發案件有下列情形之
    一者，得連續舉發：一、逕行舉發汽車行車速度超過規定之
    最高速限或低於規定之最低速度或有第三十三條第一項、第
    二項之情形，其違規地點相距六公里以上、違規時間相隔六
    分鐘以上或行駛經過一個路口以上。但其違規地點在隧道內
    者，不在此限。」，處罰條例第85條之1第2項第1款定有明
    文。準此，汽車駕駛人行駛高速公路或快速道路數次未依規
    定變換車道（未全程使用方向燈），如其違規地點相距未達
    6公里、違規時間相隔未達6分鐘或未行駛經過一個路口，即
    不得連續舉發，此於交通勤務警察或依法令執行交通稽查任
    務人員依處罰條例第7條之2規定逕行舉發案件，固得直接適
    用，然公路主管或警察機關受理處罰條例第7條之1規定的民
    眾檢舉舉發案件，因同具當場不能製單舉發之情形，而有本
    質上之類似性，亦應類推適用上開規定，始符處罰條例第85
    條之1第2項第1款之規範意旨（臺北高等行政法院107年度交
    上字第148號、109年度交上字第132號判決及臺中高等行政
    法院110年度交上字第10號、110年度交上字第119號判決意
    旨參照）。從而，揆諸前揭說明，處罰條例第85條之1第2項
    第1款之規定，於民眾檢舉之案件亦可類推適用。　　
  ⒉經查：
　⑴附表編號1所示處分係發生於000年0月0日15時6分許，系爭車
    輛在南投縣○○鎮○○路000號前未依規定使用方向燈之違規，
    已該當處罰條例第42條規定，汽車駕駛人，不依規定使用燈
    光者之違規，至為明確，南投縣政府警察局舉發原告上開違
    規，被告進而對原告作成附表編號1所示處分之裁罰，洵屬
    於法有據，原告訴請撤銷上開處分，顯無可採。
　⑵附表編號2所示處分，係系爭車輛於同日之不足1分鐘內，在
    草屯鎮台14乙線、國道3號草屯交流道處，有未依規定使用
    方向燈之違規，上開違規地點距離附表編號1所示處分之違
    規地點不足6公里，被告就上開違規行為予以連續處罰，有
    違比例原則。被告既已以附表編號1所示處分裁罰原告，依
    照處罰條例第85條之1第2項第1款之規定，不宜再對原告如
    附表編號2所示同種類之違規行為另以附表編號2所示處分裁
    罰，被告所為附表編號2所示處分，實有未恰，原告此部分
    主張，即有理由。
　⑶附表編號3所示處分，係系爭車輛於同日15時8分許，在國道3
    號北上242.2公里處，有未依規定變換車道之違規，上開違
    規地點為高速公路，與附表編號1、2所示處分之違規地點為
    一般道路不同，系爭車輛上開違規行為，乃屬不同違規行為
    ，被告就上開違規行為予以連續處罰，與處罰條例第85條之
    1第2項第1款之規定無違，符合比例原則。第七公路警察大
    隊舉發原告上開違規，被告進而對原告作成附表編號3所示
    處分之裁罰，洵屬於法有據，原告訴請撤銷上開處分，顯無
    可採。
　⑷附表編號4所示處分，係系爭車輛於110年4月9日15時13分許
    ，在國道3號北上215.8公里處，有未依規定變換車道之違規
    ，上開違規地點距離附表編號3所示違規地點，已超過6公里
    ，被告就上開違規行為予以連續處罰，與處罰條例第85條之
    1第2項第1款之規定無違，符合比例原則。第七公路警察大
    隊舉發原告上開違規，被告進而對原告作成附表編號4所示
    處分之裁罰，洵屬於法有據，原告訴請撤銷上開處分，顯無
    可採。
  ⒊再按道路交通安全規則第89條第1項第1款規定：「行車前應
    注意之事項，依下列規定：一、方向盤、煞車、輪胎、燈光
    、雨刮、喇叭、照後鏡及依規定應裝設之行車紀錄器、載重
    計、轉彎及倒車警報裝置、行車視野輔助系統等須詳細檢查
    確實有效」。原告並不爭執系爭車輛於上開時、地，有變換
    車道未使用方向燈之事實，另主張稱上開舉發時間確實有事
    先打方向燈裁變換車道，但卻不知方向燈突然故障，導致後
    方向燈不亮，而翌日發現後隨即維修，違規並基於故意或過
    失為之云云，惟系爭車輛方向燈縱然違規當時有故障情形不
    能使用，原告放任系爭車輛方向燈故障行駛在道路，導致系
    爭車輛變換車道未使用方向燈之違規，仍然需負擔處罰條例
    第42條「不依規定使用燈光者」、第33條第1項第4款「未依
    變換車道」之行政責任，原告對於系爭車輛方向燈損壞仍行
    駛一般道路、高速公路，應認縱無故意，亦有應注意方向燈
    損壞修復後方能行駛之義務、能注意卻不注意之過失，無從
    作為原告就本件違規得以免責之正當理由。
  ⒋綜上，本件如附表所示編號1、2所示2張舉發通知單均係以行
    駛一般道路未依規定變換車道經民眾檢舉而舉發，且被告所
    為原處分亦均認係違反處罰條例第42「汽車駕駛人不依規定
    燈光者」規定論罰。審酌原告先後2次如附表編號1、2所示
    之違規行為，其違規時間分別間隔僅1分鐘，其違規地點相
    距亦顯在6公里內，揆諸上開說明，本件自不得連續舉發，
    本件僅得對原告裁罰一次（即附表編號1），發生在後之違
    規（即附表編號2）即禁止連續舉發裁罰。
六、綜上所述，原告為附表編號1之違規行為後，未達6公里以上
    距離或6分鐘以上時間再為附表編號2之相同類型之2違規行
    為，被告即不得對原告所為之附表編號2違規行為裁處原處
    分2，被告所為原處分2，顯有違誤，應予撤銷；至被告就依
    處罰條例第42條規定，對原告裁處罰鍰1200元之原處分1；
    及就附表編號3、4所為、依處罰條例第33條第1項第4款、第
    63條第1項第1款（原處分漏載第1款）規定，對原告裁處罰
    鍰3000元、記違規點數1點之原處分3、4，則無違誤，亦即
    原告訴請撤銷如附表編號1、3、4所示之處分，為無理由，
    應予駁回。
七、本件事證已臻明確，兩造其餘攻擊、防禦方法及所提證據，
    經核均與判決結果不生影響，爰不一一論列，併此敘明。
八、本件第一審裁判費為300元，原告部分勝訴部分敗訴，依行
    政訴訟法第104條準用民事訴訟法第79條規定，由原告負擔4
    分之3，被告負擔4分之1，並依行政訴訟法第104條規定準用
    民事訴訟法第93條規定，確定第一審訴訟費用額如主文第3
    項所示。　　
中　　華　　民　　國　　111 　年　　8 　　月　　31　　日
　　　　　　　　　行政訴訟庭　法　官　蔡志明
上為正本係照原本作成。
如不服本判決，應於判決送達後20日內，向本院提出上訴狀並表
明上訴理由（原判決所違背之法令及其具體內容或依訴訟資料可
認為原判決有違背法令之具體事實），其未載明上訴理由者，應
於提出上訴後20日內向本院補提理由書（上訴狀及上訴理由書均
須按他造人數附繕本，如未按期補提上訴理由書，則逕予駁回上
訴），並應繳納上訴裁判費新臺幣750元。
中　　華　　民　　國　　111 　年　　8 　　月　　31　　日
　　　　　　　　　　　　　　　書記官　張雅筑
附表：　　
編號 違規時間 違規地點 違規事實 舉發單 裁決書   1 110年4月9日15時6分 南投縣○○鎮○○路000號前 汽車駕駛人不依規定使用燈光者 投警交字第JC0000000號 投監四字第65-JC0000000（處分1）   2 110年4月9日15時7分 南投縣○○鎮○00○○○○道0號草屯交流道處 汽車駕駛人不依規定使用燈光者 投警交字第JC0000000號 投監四字第65-JC0000000（處分2）   3 110年4月9日15時8分 國道3號北上224.2公里處 行駛高速公路未依規定變換車道 國道警交字第ZGB246231號 投監四字第65-ZGB246231（處分3）   4 110年4月9日15時13分 國道3號北上215.8公里處 行駛高速公路未依規定變換車道 國道警交字第ZGB246219號 投監四字第65-ZGB246219（處分4）